【裁判字號】    97,交上易,631
【裁判日期】    971217
【裁判案由】    過失傷害
【裁判全文】
臺灣高等法院臺中分院刑事判決       97年度交上易字第631號
上  訴  人
即  被  告  丁○○
                      號6樓
選任辯護人  王正喜律師
上列上訴人因過失傷害案件，不服臺灣彰化地方法院96年度交易
字第103號中華民國97年2月19日第一審判決（起訴案號：臺灣彰
化地方法院檢察署95年度偵字第 11445號），提起上訴，本院判
決如下：
    主  文
原判決撤銷。
丁○○因過失傷害人，處拘役肆拾日，如易科罰金，以新臺幣壹
仟元折算壹日；減為拘役貳拾日，如易科罰金，以新臺幣壹仟元
折算壹日。緩刑貳年。
    事  實
一、丁○○於民國95年7 月29日中午，騎乘車牌號碼XK2-633 號
    （檢察官聲請簡易判決處刑書誤載為 XKZ-633號）重型機車
    ，沿彰化縣彰化市○○路○段556巷由東往西方向行駛，於同
    日中午12時 5分許，行經該巷無號誌之交岔路口時，本應注
    意車輛行駛時之車前狀況，隨時採取必要之安全措施，且行
    經無號誌之交岔路口，應減速慢行，作隨時停車之準備，而
    依當時天候晴、日間自然光線、路面乾燥無缺陷、無障礙物
    及視距良好之情形，又無不能注意之情事，竟疏未注意及此
    ，未能減速作隨時停車、煞避之準備，即貿然通過該路口。
    適有甲○○駕駛車牌號碼 KGL-359號重型機車，沿彰化縣彰
    化市○○路○段556巷由南往北（檢察官聲請簡易判決處刑書
    誤載為由北往南）欲左轉沿 556巷繼續行駛，亦疏未注意行
    經該巷無號誌之交岔路口時，轉彎車應讓直行車，即貿然駛
    入前揭巷口左轉，致甲○○所騎乘之前開 KGL-359號重型機
    車車頭部分，擦撞及丁○○所騎乘之上開 XK2-633號重型機
    車左側後方。致甲○○所騎乘之機車因煞車力道過猛及該擦
    撞而車身旋轉 1圈後人車倒地，甲○○因而受有右脛骨腓骨
    粉碎性骨折及右下腿脛骨腓骨上端閉鎖性骨折之傷害。丁○○於肇事後，即留在現場協助甲○○就醫並在有偵查犯罪職
    權之機關或個人發覺其犯罪前，自動向首位至現場處理之員
    警乙○○陳稱：發生本件事故之二部機車其中車牌號碼XK2-
    633 號重型機車，即為伊所騎乘之機車，復經路人向員警乙○○陳稱即係丁○○所騎乘機車與甲○○騎乘之機車相撞後
    ，乙○○即將本案交由後續趕至現場之交通事故處理小組員
    警調查而查知上情，丁○○嗣並依法接受裁判。
二、案經甲○○訴由彰化縣警察局彰化分局報告臺灣彰化地方法
    院檢察署檢察官聲請簡易判決處刑。
    理  由
壹、證據能力部分
    按被告以外之人於審判外之言詞或書面陳述，除法律有規定
    者外，不得作為證據，刑事訴訟法第159 條第1 項固定有明
    文。惟被告以外之人於審判外之陳述，雖不符合同法第 159
    條之1至第 159條之4規定，但經當事人於審判程序同意作為
    證據，法院審酌該言詞陳述或書面陳述作成時之情況，認為
    適當者，亦得為證據，當事人、代理人或辯護人於法院調查
    證據時，知有第159條第1項不得為證據之情形，而未於言詞
    辯論終結前聲明異議者，視為有前項之同意，此觀同法第15
    9條之5規定即明。查本判決下列引用各該被告以外之人於審
    判外之陳述（包含書面陳述），皆屬傳聞證據，惟當事人雖
    知上開證據資料為傳聞證據，但於本院審判期日中均表示無
    意見而不予爭執，且迄至言詞辯論終結前亦未再聲明異議，
    本院審酌上開證據資料製作時之情況，尚無違法不當及證明
    力明顯過低之瑕疵，亦認為以之作為證據應屬適當，揆諸前
    開說明，爰逕依刑事訴訟法第159條之5規定，認前揭證據資
    料均例外有證據能力，合先敘明。
貳、認定犯罪事實所憑之證據及論罪科刑部分
一、訊據被告丁○○，固坦承曾有於前揭時間，騎乘機車經過上
    開路口，且發現證人甲○○騎乘機車倒地受傷等情；惟矢口
    否認涉有上開過失傷害犯行，辯稱：伊當天車速未過快，且
    未曾撞到證人甲○○，伊僅係在經過路口後，才聽到有人倒
    在後面，即繞回原地並下車察看，伊機車左後方之擦痕，並
    非前揭時地發生事故所致，而係之前即已存在之舊擦痕云云
    。經查：被告曾於上揭時、地，因欲直行通過前揭無號誌之
    交岔路口，而與行經該路口欲左轉之證人即告訴人甲○○發
    生擦撞，致證人甲○○受有右脛骨腓骨粉碎性骨折及右下腿
    脛骨腓骨上端閉鎖性骨折之傷害乙情，業據被告於95年7 月
    29日警詢時陳稱：「（問：發現危險時距離多方多遠？採取
    何種措施？）未看見，撞到才知道，我已過路中央的位置，
    對方才撞過來。」、「（問：第一次撞擊之部位？車損情形
    ？）左側車身、擦痕。」等語，及於95年11月29日警詢時陳
    稱：「（問：你第一次撞擊部位為何？你車輛受損部位為何
    ？）機車左後側車身，左後側有擦痕。」等語（見偵卷第 5
    頁、第17頁）；且據證人甲○○於警詢、偵訊及原審97年 1
    月29日審理時，均就當日其與被告之行車方向，及其所騎乘
    之機車車頭前輪側係與被告機車左側偏後方部位相撞，致其
    受有前揭傷勢等情證述綦詳（詳見偵卷第8頁至第9頁，第32
    頁至第33頁，原審97年 1月29日審判筆錄），此外，尚有道
    路交通事故現場圖、道路交通事故調查表(一)、(二)各 1紙、現
    場照片8紙及秀傳紀念醫院95年11月24日診斷證明書2紙在卷
    可稽（見偵卷第10頁、第11頁、12頁、第13頁至第16頁、第
    21、22頁）。按證人甲○○乃為本案之被害人，其在偵訊及
    原審具結後，以言詞證述與被告發生之肇事經過，又參諸證
    人甲○○前開證述經過，亦核與被告於95年 7月29日及同年
    11月29日警詢供承之事故發生經過及卷存證據資料相符，且
    依卷存證據資料內並無任何積極證據足以證明證人甲○○上
    開證述係屬虛偽，亦無足以令人顯信證人甲○○證述為不可
    採之品性證據或前科證據存在，本院自不得僅以證人甲○○
    為本案被害人，而全盤抹煞其在訴訟上所具有之證人資格及
    其證言之證明力。況被告於原審97年 1月29日審理時，亦不
    否認曾於警詢時坦承伊所騎乘之機車左側擦痕係當日車禍所
    留，僅係辯稱：係因停車後，證人甲○○即一直指證係伊撞
    到人，伊就想說可能撞到人，才會跟警察這樣說等語。惟查
    ，被告於事故發生當時，已係19歲之男子，且據被告於原審
    97年 1月29日審理時自陳，復有相當學歷及求職經驗，而被
    告於事故發生現場，復曾向首位到場處理員警乙○○陳稱：
    本件發生事故之二部機車中其中一部為其所騎乘等情，業據
    證人即首位到場處理員警乙○○於本院97年12月 3日審理時
    到庭證述明確；又證人乙○○於原審97年 1月29日審理時另
    證稱：被告在現場有跟其說並未撞到對方等語（詳見原審當
    日審判筆錄），由被告事發後與到場處理警員對話之態樣，
    被告當知情其究竟有無與證人甲○○發生實際擦撞，對其個
    人之民、刑事責任影響極鉅；又司法警察係犯罪追訴機關，
    乃係一般人民週知之事實，被告復係具有相當學識及工作經
    驗之人，其亦當知情其在警詢時所為陳述之重要性，其於司
    法警察依法訊問下，任意自由陳述相撞前未曾發現證人甲○○，及伊所騎乘之機車左側擦痕即係當日車禍所遺痕跡，該
    陳述之可信性當可認為極高，且被告此部分陳述，復與證人
    甲○○前開證述之事故經過相符，應認證人甲○○於原審審
    理時證述之車禍發生經過，及被告於警詢時所陳事故發生經
    過，與實際情形較為吻合。亦足認證人甲○○前開證言，具
    有相當之憑信性，證人甲○○前開證言，應堪採信，且前開
    事故發生經過，及證人甲○○確實受有上開傷勢，亦均足堪
    認定。
  (二)至被告事後雖改辯稱該機車擦痕均係事故發生前即已留下之
    舊擦痕，且證人乙○○於原審97年 1月29日審理時證稱：其
    到現場後有大致看一下機車擦痕，並未發現特別的擦撞痕跡
    ，且因其認為新的擦痕旁邊會有屑屑，而當初看得時候並未
    看到剛刮的細小徵兆，所以在被告之機車上也沒有發現新的
    摩擦痕跡等語（詳見原審當日審判筆錄）。惟被告事後翻異
    前詞，不僅無法提出令本院信服之理由，且與證人甲○○證
    述事發經過相悖；又證人乙○○雖依其個人經驗判斷被告當
    日所騎乘機車上，並無新的擦撞痕跡，然證人乙○○係派出
    所員警，尚非屬交通事故處理之專責員警，且其亦未曾接受
    過擦痕判斷之訓練，其僅係依其工作經驗判斷認為無新的擦
    撞痕跡乙情，亦據證人乙○○於原審同日審理，及本院97年
    12月 3日審理時先後到庭證述在卷。從而，證人乙○○此部
    分證述，因涉及個人專業能力判斷之有無，尚難逕採為被告
    有利之認定，且被告事後於原審及本院審理時所為前開辯解
    ，亦應係屬事後卸責之詞，不足採信。況烤漆之新舊痕跡判
    斷，本應送由專業之烤漆等職業工會以科學儀器進行專業鑑
    定判斷，始得做出客觀之科學判斷，惟本案因被告於警詢時
    即自承伊所騎乘機車之左側擦痕係該日車禍所導致，致司法
    警察及偵查機關，無從因被告之否認辯解，而即時送由適當
    機關進行鑑定，迄本院審理期間因距離車禍發生事隔已久，
    縱再為此部分鑑定，亦無從調查該處擦痕於事故發生當時，
    究係屬新痕跡抑或舊擦痕。至原審審理時檢察官認有再傳喚
    交通事故處理小組之員警至原審就該擦撞痕跡究為新擦痕抑
    或舊擦痕做判斷，然原審業已審酌認定該部分事實，依據被
    告於警詢之筆錄，及證人甲○○於警詢迄原審審理時證述之
    撞擊經過，當已足確認該痕跡即係當日事故後所留；且倘欲
    得知屬科學客觀事實之「該痕跡於事故發生時，究係屬新痕
    跡抑或舊痕跡」，依據前開所述，當應進行客觀之科學鑑定
    為是，原審縱傳喚交通事故處理小組之員警進行交互詰問，
    亦難憑此即抹煞被告於警詢及證人甲○○於警詢至原審之陳
    述，從而，原審法院認檢察官前開所聲請調查之證據，係屬
    刑事訴訟法第163條之2第2項第3款之待證事實已臻明瞭無再
    調查必要之證據，而予駁回，且併已於判決理由論述甚明。
    再者，被告於本院所選任辯護人另以：被告前揭所騎乘機車
    車身左後側留存舊刮痕之高度為57公分，而此高度與告訴人
    甲○○本件所騎乘機車菜籃之高度相對照，甲○○所騎乘之
    機車於相對應高度位置並無任何突出物，顯見該刮痕並非與
    甲○○機車相擦撞所造成等語置辯。然按，本件事故發生前
    甲○○所騎乘之機車係正欲左轉彎，且在與被告所騎乘之機
    車發生碰撞前曾緊急煞車，此業據證人甲○○迭於偵查與原
    審審理時證述綦詳，則當時甲○○所騎乘之機車如與被告所
    騎乘之機車發生擦撞，甲○○所騎乘機車之擦撞點高度因車
    身轉彎傾斜之故，自難逕以二車同時垂直豎立狀態之高度不
    符，即率予認定兩車確未擦撞。復因本件告訴人甲○○原所
    騎乘之前揭機車已經報廢拆解，有該機車之機器腳踏車新領
    牌登記書及彰化縣警察局彰化分局交通分隊警員廖勝富出具
    之職務報告附本院卷可稽，顯已難再予詳為勘驗比對高度，
    被告選任辯護人此部分之所辯，自難逕予採憑，亦予敘明。
  (三)按駕駛人應注意車前狀況，並隨時採取必要之安全措施；且
    汽車行經無號誌之交岔路口，應減速慢行，作隨時停車之準
    備，道路交通安全規則第94條第3項、第93條第1項第 4款定
    有明文。本件被告騎乘機車，自應注意上述道路交通安全規
    則之規定，又依前揭附卷之交通事故調查報告表所載，本件
    肇事時天候晴、日間自然光線、路面乾燥無缺陷、無障礙物
    及視距良好等狀況，被告亦無不能注意之情事，其竟疏未注
    意及此，而未能注意車前狀況，並減速慢行，作隨時煞閃、
    停車之準備，即貿然欲通過上開無號誌之交岔路口，致與告
    訴人甲○○所騎乘之機車相撞，被告顯有過失已堪認定。雖
    告訴人甲○○駕駛機車行至無號誌之交岔路口，轉彎車未停
    讓直行車先行，亦有過失，惟被告仍難辭其過失之責。況本
    件經送臺灣省彰化縣區車輛行車事故鑑定委員會鑑定結果，
    該鑑定報告內容為「肇事分析結果認為駕駛行為係(一)甲○○
    （即本案告訴人）駕駛重機車行至無號誌之交岔路口，轉彎
    車未停讓直行車先行，駛入路口左轉碰撞右方駛至之直行車
    輛；(二)丁○○（即本案被告）駕駛重機車行經無號誌之交岔
    路口，未減速慢行作隨時停車之準備，致遇狀況未及煞避，
    而被左方駛出之轉彎車輛碰撞；鑑定意見為一甲○○駕駛重
    機車行至無號誌之交岔路口，轉彎車未停讓直行車先行，為
    肇事主因；二丁○○駕駛重機車行經無號誌之交岔路口，未
    減速慢行作隨時停車之準備，為肇事次因」，此有臺灣省彰
    化縣區車輛行車事故鑑定委員會96年10月29日彰鑑字第0965
    602490號函附鑑定意見書 1份存卷可參（見原審卷第26頁至
    第28頁），是該鑑定結果亦同認被告之未減速慢行係屬肇事
    原因。此外，本件確係因上揭二部機車之互相擦撞而肇致告
    訴人甲○○人車倒地並受有前揭之傷勢，已詳如前所論述，
    則被告過失駕車肇事行為，與告訴人甲○○之傷害結果間，
    自具有相當因果關係。綜上所述，本件被告過失傷害犯行，
    事證已臻明確，應予依法論科。
二、核被告所為，係犯刑法第284 條第1 項前段之過失傷害罪。
    另按刑法第62條所謂「發覺」，固非以有偵查犯罪職權之機
    關或人員確知其人犯罪無誤為必要，而於對其發生嫌疑時，
    即得謂為已發覺；但此項對犯人之嫌疑，仍須有確切之根據
    得為合理之可疑者，始足當之，若單純主觀上之懷疑，要不
    得謂已發生嫌疑（最高法院72年臺上字第 641號判例意旨參
    照）。再按刑法第62條所謂自首，祇以犯人在犯罪未發覺之
    前，向該管公務員申告犯罪事實，而受裁判為已足，並不以
    使用自首字樣為必要。又刑事訴訟採職權主義，不能期待被
    告自己證明其自己犯罪，因之，自首者於自首後，縱又為與
    自首時不相一致之陳述，甚至否認犯罪，仍不能動搖其自首
    效力（最高法院88年度臺上字第 877號判決要旨參照）。本
    件被告丁○○於肇事後，即留在現場協助甲○○就醫，並於
    首位至現場處理之員警乙○○到場時，即向乙○○陳稱：本
    件發生事故之二部機車其中一部為伊所騎乘等語，此業據證
    人乙○○於本院審理時證述明確；雖被告嗣又辯稱：伊所騎
    乘之機車，並未與甲○○相撞等語等情，然參照前揭說明，
    被告既於有偵查犯罪職權之警察機關尚未確切發覺上開被告
    之犯罪事實前，即主動向員警坦承上開二部發生事故之機車
    其中一部為其所騎乘之情事，此仍核與自首要件相符無誤，
    爰依刑法第62條前段規定減輕其刑。
三、原審以被告本案過失傷害之事證明確，而予論罪科刑，本非
    無見。惟被告本件犯罪，係在有偵查犯罪職權之機關或個人
    發覺其犯罪前，自動向彰化縣警察局彰化分局警員自首其犯
    行，主動接受裁判，已如前所論述。原審疏未詳察，以被告
    於證人乙○○發覺其可能犯罪前，並未向該管公務員自承犯
    罪，反而矢口否認曾與證人甲○○發生擦撞一情，認被告本
    件並不合於自首要件，容有未洽。被告就本案提起上訴雖仍
    執前詞否認犯罪並無可採，然原審判決既有上揭違誤，自應
    由本院將原判決予以撤銷改判。爰審酌被告因本次過失之駕
    駛行為，致告訴人甲○○受有傷害，且傷勢非輕，又遷延至
    原審判決後始與告訴人甲○○達成和解，復就事故發生經過
    避重就輕，犯後態度欠佳，惟本案之事故被告與告訴人甲○○同有過失，且告訴人甲○○應係主要過失，另參酌被告並
    無前科，素行良好，有臺灣高等法院被告前案紀錄表可按等
    一切情狀，量處如主文第二項所示之刑，並諭知易科罰金之
    折算標準。又按犯罪在中華民國96年 4月24日以前者，除本
    條例另有規定外，依下列規定減刑：一死刑減為無期徒刑。
    二無期徒刑減為有期徒刑20年。三有期徒刑、拘役或罰金，
    減其刑期或金額2分之1；犯最重本刑為 5年以下有期徒刑以
    下之刑之罪，依本條例規定減為 6月以下有期徒刑、拘役者
    ，應於為減刑裁判時，併諭知易科罰金折算之標準，中華民
    國96年罪犯減刑條例第2條第 1項、第9條分別定有明文。查
    本件被告犯罪時間係在96年 4月24日以前，合於中華民國96
    年罪犯減刑條例第2條第1項第3款減刑條件，應減其宣告刑2
    分之 1，併就所減得之刑諭知易科罰金之折算標準。末以，
    本件係偶發過失犯，被告已於本院審理中，與告訴人成立和
    解，賠償損害，獲得告訴人諒解。且被告前未曾受有期徒刑
    以上刑之宣告，偶罹刑典，經此次偵、審程序與科刑之教訓
    後，應知警惕而無再犯之虞，本院因認暫不執行其刑為當，
    予以宣告緩刑二年，用啟自新。
據上論斷，應依刑事訴訟法第369條第1項前段、第364條、第299
條第1項前段，刑法第284條第1項前段、第62條前段、第41條第1
項前段、第74條第1項第1款，刑法施行法第1條之1第1項、第2項
前段，中華民國96年罪犯減刑條例第2條第1項第3款、第7條、第
9條，判決如主文。
本案經檢察官丙○○到庭執行職務。
中    華    民    國    97    年    12    月    17    日
                交通法庭審判長法  官  陳  紀  綱
                              法  官  姚  勳  昌
                              法  官  張  智  雄
上列正本證明與原本無異。
不得上訴。
                              書記官  謝  雅  惠
中    華    民    國    97    年    12    月    17    日
附錄論罪科刑法條
中華民國刑法第284條第1項
因過失傷害人者，處 6 月以下有期徒刑、拘役或 5 百元以下罰
金，致重傷者，處1 年以下有期徒刑、拘役或5 百元以下罰金。


司法院資訊處製作；財團法人民間司法改革基金會備份。
